ACORDAO-COMPLETO-2405881

ACÓRDÃO 4704/2020 ATA 11/2020 - PRIMEIRA CÂMARA

VISTOS, relatados e discutidos estes autos de processo de tomada de contas especial instaurada pelo Fundo Nacional de Desenvolvimento da Educação em face da omissão na prestação de contas quanto aos recursos repassados por força do Programa Nacional de Apoio ao Transporte Escolar (Pnate) , no exercício de 2012,
ACORDAM os Ministros do Tribunal de Contas da União, reunidos em sessão extraordinária da Primeira Câmara, ante as razões expostas pelo relator, em:
9.1. excluir da relação processual o sr. Francisco Geremias de Medeiros (XXX.209.843-XX) ;
9.2. com fundamento nos arts. 1º, inciso I, 16, inciso III, alíneas "a" e "b", da Lei 8.443/1992 c/c os arts. 19, parágrafo único, e 23, inciso III, da mesma Lei, e com os arts. 1º, inciso I, 209, inciso I, 210, § 2º, e 214, inciso III, do RITCU, julgar irregulares as contas do sr. Jailson Fausto Alves (XXX.945.313-XX) ;
9.3. aplicar ao sr. Jailson Fausto Alves (XXX.945.313-XX) multa no valor de R$ 5.000,00 (cinco mil reais) , nos termos dos arts. 19, parágrafo único, e 58, inciso I, da Lei 8.443/1992 e do art. 268, inciso I, do RITCU, fixando-lhe o prazo de quinze dias, a contar da notificação, para comprovar, perante o Tribunal (art. 214, inciso III, alínea "a", do RITCU) , o recolhimento da dívida aos cofres do Tesouro Nacional, atualizada monetariamente desde a data do presente acórdão até a data do efetivo recolhimento, se for paga após o vencimento, na forma da legislação em vigor;
9.4. autorizar, nos termos do art. 28, inciso II, da Lei 8.443/1992, a cobrança judicial das dívidas, caso não seja atendida a notificação;
9.5. autorizar, caso solicitado, o pagamento da dívida em até 36 (trinta e seis) parcelas mensais e consecutivas, nos termos do art. 26 da Lei 8.443/1992 c/c o art. 217 do RITCU, fixando o prazo de 15 (quinze) dias, a contar do recebimento da notificação, para comprovação perante o Tribunal do recolhimento da primeira parcela, e de 30 (trinta) dias, a contar da parcela anterior, para comprovação do recolhimento das demais parcelas, devendo incidir sobre cada valor mensal, atualizado monetariamente, os juros de mora devidos, na forma prevista na legislação em vigor;
9.6. alertar o responsável de que a inadimplência de qualquer parcela acarretará o vencimento antecipado do saldo devedor;
9.7. dar ciência da presente deliberação ao Procurador-Chefe da Procuradoria da República no Estado do Maranhão, nos termos do § 3º do art. 16 da Lei 8.443/1992 c/c o § 7º do art. 209 do RITCU; e
9.8. dar ciência do presente acórdão aos responsáveis, ao FNDE e à Prefeitura Municipal de Lima Campos/MA.

Tomada de contas especial instaurada em razão da omissão no dever de prestar contas de recursos repassados por força do Programa Nacional de Apoio ao Transporte Escolar (Pnate), exercício 2012.

Primeira Câmara

Prefeitura Municipal de Lima Campos/MA

3. Interessados/Responsáveis:
3.1. Interessado: Fundo Nacional de Desenvolvimento da Educação (00.378.257/0001-81)
3.2. Responsáveis: Francisco Geremias de Medeiros (XXX.209.843-XX); Jailson Fausto Alves (XXX.945.313-XX).

13.1. Ministros presentes: Walton Alencar Rodrigues (Presidente), Benjamin Zymler (Relator), Bruno Dantas e Vital do Rêgo.
13.2. Ministros-Substitutos presentes: Augusto Sherman Cavalcanti e Weder de Oliveira.

ACORDAO-COMPLETO-2531022

Acórdão 3607/2022 - Primeira Câmara

ACORDAO-COMPLETO-2451336

Acórdão 6553/2021 - Primeira Câmara

BENJAMIN ZYMLER

Adoto, como relatório, com alguns ajustes de forma, a instrução elaborada no âmbito da Secretaria de Controle Externo de Tomada de Contas Especial (SecexTCE) inserta à peça 57:
"INTRODUÇÃO
Cuidam os autos de tomada de contas especial instaurada por Fundo Nacional de Desenvolvimento da Educação (FNDE) em desfavor de Francisco Geremias de Medeiros (gestão 2009/2012) e Jailson Fausto Alves (gestões 2013/2016 e 2017-atual) , em razão de omissão no dever de prestar contas dos recursos recebidos por força do Programa Nacional de Apoio ao Transporte Escolar (Pnate) , no exercício de 2012, tendo o prazo final para apresentação da prestação de contas expirado em 30/4/2013.
HISTÓRICO
Em 16/7/2018, com fundamento na IN/TCU 71/2012, alterada pela IN/TCU 76/2016 e pela DN/TCU 155/2016, o dirigente do FNDE autorizou a instauração da tomada de contas especial (peça 1) . O processo foi registrado no sistema eTCE com o número 812/2018.
Os recursos repassados pelo FNDE ao município de Lima Campos/MA, no âmbito do Programa Nacional de Apoio ao Transporte Escolar (Pnate) - exercício 2012, totalizaram R$ 80.076,63 (peça 3) . 
O fundamento para a instauração da Tomada de Contas Especial, conforme consignado na matriz de responsabilização elaborada pelo tomador de contas, foi a constatação da omissão no dever legal de prestar contas.
Os responsáveis arrolados na fase interna foram devidamente comunicados e, diante da ausência de justificativas suficientes para elidir as irregularidades e da não devolução dos recursos, instaurou-se a tomada de contas especial.
No relatório (peça 15) , o tomador de contas concluiu que o prejuízo importaria no valor original de R$ 80.076,63, imputando-se a responsabilidade a Francisco Geremias de Medeiros, prefeito no período de 1/1/2009 a 31/12/2012, na condição de gestor dos recursos, e Jailson Fausto Alves, prefeito no período de 1/1/2013 a 31/12/2016 e 1/1/2017-atual, na condição de sucessor, responsável pela prestação de contas. 
Em 20/11/2018, a Controladoria-Geral da União emitiu o relatório de auditoria (peça 16) , em concordância com o relatório do tomador de contas. O certificado de auditoria e o parecer do dirigente do órgão de controle interno concluíram pela irregularidade das presentes contas (peças 17 e 18) .
Em 10/12/2018, o ministro responsável pela área atestou haver tomado conhecimento das conclusões contidas no relatório e certificado de auditoria, bem como do parecer conclusivo do dirigente do órgão de controle interno, manifestando-se pela irregularidade das contas, e determinou o encaminhamento do processo ao Tribunal de Contas da União (peça 19) .
Na instrução inicial (peça 22) , analisando-se os documentos nos autos, concluiu-se pela necessidade de realização de citação e audiência para as irregularidades abaixo: 
1.1. Irregularidade 1: não comprovação da boa e regular aplicação dos recursos federais repassados ao município de Lima Campos/MA, em face da omissão no dever de prestar contas dos valores transferidos, no âmbito do Programa Nacional de Apoio ao Transporte Escolar (Pnate) , no exercício de 2012, cujo prazo encerrou-se em 30/4/2013.
1.1.1. Evidências da irregularidade: Parecer financeiro (peça 9) .
1.1.2. Normas infringidas: art. 37, caput, c/c o art. 70, parágrafo único, da Constituição da República Federativa do Brasil; art. 93 do Decreto-lei 200/1967; art. 66 do Decreto 93.872/1986; e Cap. VI da Resolução CD/FNDE 12, de 17/3/2011.
1.2. Débitos relacionados ao responsável Francisco Geremias de Medeiros:
	Data de ocorrência
	Valor histórico (R$) 

	3/4/2012
	8.897,41

	30/4/2012
	8.897,41

	17/5/2012
	8.897,41

	2/7/2012
	8.897,41

	2/8/2012
	8.897,41

	5/9/2012
	8.897,41

	2/10/2012
	8.897,41

	5/11/2012
	8.897,41

	4/12/2012
	8.897,35

1.2.1. Cofre credor: Fundo Nacional de Desenvolvimento da Educação.
1.2.2. Responsável: Francisco Geremias de Medeiros (gestão 2009/2012) .
1.2.2.1. Conduta: não demonstrar a boa e regular aplicação dos recursos federais recebidos por meio do Programa Nacional de Apoio ao Transporte Escolar (Pnate) , no exercício de 2012, em face da omissão na prestação de contas, cujo prazo encerrou-se em 30/4/2013. 
1.2.2.2. Nexo de causalidade: a conduta descrita impediu o estabelecimento do nexo causal entre as possíveis despesas efetuadas com os recursos recebidos, no âmbito do Programa Nacional de Apoio ao Transporte Escolar (Pnate) , no exercício de 2012, em afronta ao art. 37, caput, c/c o art. 70, parágrafo único, da Constituição da República Federativa do Brasil; art. 93 do Decreto-lei 200/1967; art. 66 do Decreto 93.872/1986; e item VI da Resolução CD/FNDE 12, de 17 março de 2011.
1.2.2.3. Culpabilidade: não há excludentes de ilicitude, de culpabilidade e de punibilidade; é razoável supor que o responsável tinha consciência da ilicitude de sua conduta; era exigível conduta diversa da praticada, qual seja, desincumbir-se do seu dever por meio da apresentação da prestação de contas no prazo e forma devidos. 
1.2.3. Encaminhamento: citação.
1.3. Irregularidade 2: não cumprimento do prazo originalmente estipulado para prestação de contas do Programa Nacional de Apoio ao Transporte Escolar (Pnate) , cujo prazo encerrou-se em 30/4/2013.
1.3.1. Evidências da irregularidade: Parecer financeiro (peça 9) .
1.3.2. Normas infringidas: art. 37, caput, c/c o art. 70, parágrafo único, da Constituição da República Federativa do Brasil; art. 93 do Decreto-lei 200/1967; art. 66 do Decreto 93.872/1986; e Item VI da Resolução CD/FNDE 12, de 17 março de 2011.
1.3.3. Responsável: Jailson Fausto Alves (gestões 2013/2016 e 2017-atual) .
1.3.3.1. Conduta: descumprir o prazo originalmente estipulado para prestação de contas dos recursos federais recebidos à conta do Programa Nacional de Apoio ao Transporte Escolar (Pnate) , o qual se encerrou em 30/4/2013.
1.3.3.2. Nexo de causalidade: a conduta descrita impediu o estabelecimento do nexo causal entre as possíveis despesas efetuadas com os recursos recebidos, no âmbito do Programa Nacional de Apoio ao Transporte Escolar (Pnate) , no exercício de 2012, em afronta ao art. 37, caput, c/c o art. 70, parágrafo único, da Constituição da República Federativa do Brasil; art. 93, do Decreto-lei 200/1967; art. 66, do Decreto 93.872/1986; e item VI da Resolução CD/FNDE 12, de 17 março de 2011.
1.3.3.3. Culpabilidade: não há excludentes de ilicitude, de culpabilidade e de punibilidade; é razoável supor que o responsável tinha consciência da ilicitude de sua conduta; era exigível conduta diversa da praticada, qual seja, desincumbir-se do seu dever por meio da apresentação da prestação de contas no prazo e forma devidos. 
1.3.4. Encaminhamento: audiência.
 Em cumprimento ao Despacho do Ministro Relator (peça 25) , foram efetuadas citação e audiência dos responsáveis, nos moldes adiante:
 Francisco Geremias de Medeiros:
	Comunicação: Ofício 2.938/2019 - Seproc (peça 28) 
Data da Expedição: 24/5/2019
Data da Ciência: 3/7/2019 (peça 36) 
Nome Recebedor: Ildemir Gama Medeiros
Observação: Ofício enviado para o endereço do responsável da base do CPF, conforme pesquisa de endereço nos sistemas corporativos do TCU, em sistema custodiado da Receita Federal (peças 27 e 55) .
Fim do prazo para a defesa: 18/7/2019
	
 Jailson Fausto Alves:
	Comunicação: Ofício 2.937/2019 - Seproc (peça 29) 
Data da Expedição: 24/5/2019
Data da Ciência: 12/6/2019 (peça 30) 
Nome Recebedor: José Rodrigo Moraes dos Santos
Observação: Ofício enviado para o endereço do responsável da base do CPF, conforme pesquisa de endereço nos sistemas corporativos do TCU, em sistema custodiado da Receita Federal (peça 26 e 56) .
Fim do prazo para a defesa: 27/6/2019
	
 Em 5/7/2019, foram juntados ao processo às procurações dos responsáveis para seus respectivos advogados (peças 31 e 32) .
 Em 31/7/2019, foram expedidas os Despachos de Conclusão das Comunicações Processuais (peça 37 e 38) com o registro, no campo 'Peça da Resposta', como 'Não houve'.
 Não obstante, o responsável Jailson Fausto Alves, após comparecer intempestivamente nos autos em 4/7/2019 (peça 33) , através de seus advogados, para solicitar vista do processo, apresentou, em 15/8/2019 (peça 39) , suas razões de justificativa para a irregularidade imputada.
 Por sua vez, o responsável Francisco Geremias de Medeiros, também por intermédio de seu advogado, compareceu aos autos em 4/7/2019 e solicitou vista (peça 34) , apresentando, intempestivamente, em 19/8/2019, suas alegações de defesa (peça 40) .
 Em 5/9/2019, foi juntado aos autos ofício do FNDE (peça 41) , dando conhecimento de envio, via sistema SiGPC, em 31/7/2019 (peça 41, p. 3) , de documentação a título de prestação de contas intempestiva do Pnate/2012 do município de Lima Campos/MA. 
 Em 12/11/2019, foi elaborada instrução (peça 43) com proposta de diligência para o FNDE enviar a esta Corte de Contas a nota técnica relativa à análise da precitada documentação de prestação de contas intempestiva.
 Após pronunciamento da unidade (peça 45) pela concordância, a diligência (peça 46) foi realizada, sendo a nota técnica encaminhada pelo FNDE juntada aos autos em 10/1/2020 (peça 51) , registrando, em sua conclusão, a suficiência da documentação apresentada para fins de aprovação das contas.
ANÁLISE DOS PRESSUPOSTOS DE PROCEDIBILIDADE DA IN/TCU 71/2012
Prejuízo ao Contraditório e Ampla Defesa
 Verifica-se que não houve o transcurso de mais de dez anos desde o fato gerador sem que tenha havido a notificação dos responsáveis pela autoridade administrativa federal competente (art. 6º, inciso II, c/c art. 19 da IN/TCU 71/2012, modificada pela IN/TCU 76/2016) , uma vez que o fato gerador da irregularidade sancionada ocorreu em 1/5/2013, haja vista que o vencimento do prazo para prestação de contas deu-se em 30/4/2013, e os responsáveis foram notificados sobre as irregularidades pela autoridade administrativa competente conforme abaixo:
1. Francisco Geremias de Medeiros, por meio do ofício acostado à peça 5, recebido em 26/3/2018, conforme AR (peça 7) .
1. Jailson Fausto Alves, por meio do ofício acostado à peça 6, recebido em 18/9/2013, conforme AR (peça 8) .
Valor de Constituição da TCE 	
 Verifica-se, ainda, que o valor atualizado do débito apurado (sem juros) , em 1/1/2017, é de R$ 109.257,53, portanto, superior ao limite mínimo de R$ 100.000,00, na forma estabelecida nos arts. 6º, inciso I, e 19 da IN/TCU 71/2012, modificada pela IN/TCU 76/2016. 
OUTROS DÉBITOS NOS SISTEMAS DO TCU COM OS MESMOS RESPONSÁVEIS
 Informa-se que foi encontrado débito imputável ao seguinte responsável em outros processos em tramitação no Tribunal:
	Responsável
	Processos

	Francisco Geremias de Medeiros
	Processo 006.418/2016-3

 A tomada de contas especial está, assim, devidamente constituída e em condição de ser instruída.
EXAME TÉCNICO
 Em consulta ao sistema corporativo do instaurador, SiGPC, verifica-se que o repasse do Pnate/2012 registra 'Manifestação FNDE em documentação intempestiva':
 
 Pois bem, essa manifestação do FNDE registrada no SiGPC está consubstanciada na sua nota técnica (peça 51) , a qual faz referência ao parecer de execução física emitido, que, embora não encaminhado, pesquisa no sistema SiGPC permitiu localizá-lo, sendo juntado aos autos (peça 54) .
 O FNDE, após análise da documentação intempestiva apresentada pelo responsável Jailson Fausto Alves, em 31/7/2019 (peça 41, p. 3) , concluiu nota técnica nos seguintes termos: 'Diante do exposto, esta Autarquia manifesta-se pela suficiência da documentação apresentada para fins de aprovação das contas, tendo em vista o exposto no item 5'.
 Desse modo, deixa de subsistir o débito imputado na citação (peça 28) e, não obstante apresentada pelo responsável Francisco Geremias de Medeiros a alegação de defesa (peça 40) , essa defesa deixará de ser analisada pela perda do objeto da citação, qual seja, 'não comprovação da boa e regular aplicação dos recursos federais repassados em face da omissão no dever de prestar contas'. Portanto, não subsiste débito imputável ao responsável Francisco Geremias de Medeiros, devendo ser afastado do polo passivo nesta TCE.
 Por outro lado, a audiência (peça 29) decorrente do 'não cumprimento do prazo para apresentação de prestação de contas pelo gestor dos recursos' demanda a análise das razões de justificativa apresentadas (peça 39) pelos advogados do responsável Jailson Fausto Alves, as quais passam a ser analisadas.
Razões de Justificativa de Jailson Fausto Alves
 Em sua defesa (peça 39, p. 3) , argumenta, inicialmente:
'Ora, mesmo extemporânea a prestação de contas, o fato de apresentá-las, por si só, já descaracteriza o cometimento de ato ímprobo atinente à extemporaneidade do prazo para prestar contas.'
 Apresenta uma série de outros argumentos, os quais serão analisados na sequência, para, ao final, pedir, in verbis (peça 39, p. 8) :
'Ante o exposto, considerando que o prefeito prestou contas dos recursos federais recebidos para o PNATE/2012, requer sejam acatadas estas razões de justificativa com o julgamento pela aprovação da prestação de contas, ainda que com ressalvas e ainda que com aplicação multa prevista no art. 58, II, da Lei nº 8.443/1992.'
 A argumentação da defesa fundamenta-se em contrapor o disciplinamento vigente no RITCU (Resolução TCU 155/2002) , o qual dispõe pelo julgamento das contas como irregular e aplicação de multa para a não apresentação da prestação de contas no prazo regular, conforme registrado nos arts. 209, § 3º, e 268, inciso I, não obstante, deve-se observar também o § 4º do art. 209, in verbis (grifo nosso) :
'Art. 209. O Tribunal julgará as contas irregulares quando evidenciada qualquer das seguintes ocorrências:
I - omissão no dever de prestar contas;
§ 3º Contas que não consigam demonstrar por outros meios a boa e regular aplicação dos recursos poderão ser julgadas irregulares, nos termos do inciso II do caput, sem prejuízo da imputação de débito.
§ 4º Citado o responsável pela omissão de que trata o inciso I, bem como instado a justificar essa omissão, a apresentação posterior das contas, sem justificativa para a falta, não elidirá a respectiva irregularidade, podendo o débito ser afastado caso a documentação comprobatória das despesas esteja de acordo com as normas legais e regulamentares e demonstre a boa e regular aplicação dos recursos, sem prejuízo de aplicação da multa prevista no inciso I do art. 268.'
'Art. 268. O Tribunal poderá aplicar multa, nos termos do caput do art. 58 da Lei nº 8.443, de 1992, atualizada na forma prescrita no §1º deste artigo, aos responsáveis por contas e atos adiante indicados, observada a seguinte gradação:
I - contas julgadas irregulares, não havendo débito, mas comprovada qualquer das ocorrências previstas nos incisos I, II e III do caput do art. 209, no valor compreendido entre cinco e cem por cento do montante definido no caput deste artigo;'
1.6. Registra-se que esses dispositivos do RITCU estão em consonância com o previsto na Lei Orgânica do TCU, Lei 8.443/1992, arts. 16, inciso III, alínea 'a'; 19, parágrafo único; e 58, inciso I. Dessa forma, a Lei Orgânica do TCU, alínea 'a' do inciso III do art. 16, defini como irregularidade grave a omissão na prestação de contas e determina, se for o caso, a aplicação de multa. Em outras palavras, ao aprovar essa Lei, o legislador inseriu no ordenamento jurídico que a omissão na prestação de contas deve levar ao julgamento das contas pela irregularidade quando caracterizada temporalmente a omissão, não cabendo qualquer outra deliberação do TCU em sentido contrário, conforme alegado pela defesa.
 Já o que o RITCU dispôs foi tão somente disciplinar em que momento a omissão, ou seja, o não cumprimento do prazo previsto para a apresentação da prestação de contas, passa a configurar irregularidade com aplicação de multa, admitindo o afastamento dessa irregularidade se, somente se, apresentada justificativa para o atraso.
1.7. Sendo assim, o TCU entende, conforme art. 209, § 4º, do RITCU, que a data limite que torna a omissão passível de julgamento pela irregularidade inerente ao não cumprimento do prazo previsto para a apresentação da prestação de contas é a da notificação/audiência do responsável pelo TCU para apresentação das razões de justificativa. Nesse contexto, somente é afastada essa irregularidade se a defesa lograr justificar, de forma satisfatória, o atraso para o não cumprimento da apresentação das contas dentro do prazo fixado.
 Considerando que o julgamento pela irregularidade das contas, no caso em análise, decorre do mandamento da Lei e do princípio da independência das instâncias, não prospera a argumentação trazida aos autos pela defesa, consubstanciada em julgados de outras Cortes e doutrina, no sentido de relativizar a gravidade da falta, arguindo proporcionalidade, e pretender o julgamento das contas de 'irregular' para 'regular com ressalvas'.
 Nesse sentido, vasta jurisprudência do TCU, ao longo do tempo, corrobora a análise apresentada até aqui, a exemplo de:
'A apresentação extemporânea da prestação de contas, sem atenuantes que justifiquem o atraso, porém com elementos que comprovem a boa e regular aplicação dos recursos, permite a exclusão do débito, mas não elide a omissão inicial, cabendo o julgamento pela irregularidade das contas com aplicação de multa'. (Acórdão 1217/2019-TCU-Plenário-Relator Walton Alencar Rodrigues) 
'A apresentação intempestiva de documentação comprovando a boa e regular aplicação dos recursos financeiros recebidos da União elide o débito, mas não afasta a omissão inicial do gestor, ensejando a irregularidade das contas com a aplicação de multa ao responsável'. (Acórdão 4838/2017-TCU-Segunda Câmara-Relator Marcos Bemquerer) 
'A apresentação intempestiva das contas poderá elidir o débito em face da comprovação da aplicação regular dos recursos. Todavia, ela não sana a irregularidade inicial do gestor  (omissão de prestar contas dos recursos recebidos) '. (Acórdão 4887/2015-TCU-Primeira Câmara-Relator Benjamin Zymler) 
'A apresentação intempestiva dos elementos que comprovam a aplicação regular de recursos de convênio não sana a omissão no dever de prestar contas. Nesse caso, o débito é afastado, mas a omissão continua a representar falta grave, ensejando a irregularidade das contas do gestor, com incidência de multa'. (Acórdão 7402/2011-TCU-Primeira Câmara-Relator Marcos Bemquerer) 
'A intempestiva apresentação de documentos comprobatórios da aplicação dos recursos na finalidade do convênio, necessariamente integrantes da prestação de contas, pode elidir o débito, se comprovada a sua regular aplicação, mas não sana a grave irregularidade inicial, caracterizada pela omissão, e implica o julgamento pela irregularidade das contas e a aplicação de multa ao gestor'. (Acórdão 6273/2010-TCU-Primeira Câmara-Relator Walton Alencar Rodrigues) 
'A omissão na prestação de contas é causa suficiente para decretação da irregularidade das contas e aplicação de multa. A simples apresentação intempestiva e forçada de documentos de despesas tem natureza de prova desconstitutiva do débito, quando houver, mas não da omissão consumada'. (Acórdão 560/2008-TCU-Primeira Câmara-Relator Augusto Nardes) 
A' apresentação intempestiva de documentos integrantes da prestação de contas, pode elidir o débito, no caso de comprovada aplicação regular dos recursos, mas não sana a omissão inicial do gestor, e importa no julgamento pela irregularidade das contas e aplicação de multa'. (Acórdão 1349/2006-TCU-Segunda Câmara-Relator-Ubiratan Aguiar) 
'A apresentação intempestiva de contas, que poderia ser relevada por meio do julgamento pela regularidade com ressalvas, é aquela em que o gestor não cumpre o prazo previsto para apresentação das contas, porém o faz espontaneamente. Aqueles que deixam de prestar contas e só o fazem quando instados a tal, não são intempestivos, mas omissos, sendo as contas irregulares'. (Acórdão 1678/2005-TCU-Primeira Câmara-Relator Marcos Vinicios Vilaça.) 
Essa posição majoritária do Tribunal está muito bem explicitada e fundamentada no voto revisor do Ministro Walton Alencar Rodrigues que foi acatado na deliberação do Acórdão 1.217/2019Plenário, cujo excerto transcreve-se: 
'Trata-se de processo de tomada de contas especial, instaurada contra gestor de recursos públicos federais, que se omitiu no dever de prestar contas.
O julgamento pela irregularidade das contas de gestor, que não as apresentou no tempo e no modo exigidos pela lei, decorre diretamente de expresso comando legal, materializado no art. 16, III, a da Lei 8.443/92.
Veja-se que a irregularidade decorre de literal interpretação da norma jurídica e não de exegese evolutiva, adotada por esta Corte, por razões de conveniência. A propósito, eis os termos da Lei 8.443/92, in verbis:
'Art. 16. As contas serão julgadas: ...
III - irregulares, quando comprovada qualquer das seguintes ocorrências:
a) Omissão no dever de prestar contas; ...'
A questão da omissão na prestação de contas e dos seus efeitos não é nova, tendo já o Tribunal a enfrentado, em diversas ocasiões, prevalecendo o entendimento esposado pela norma no sentido dos julgamentos pela irregularidade das contas.
Além disso, a elisão do débito, mediante a apresentação da prestação de contas, após a atuação deste Tribunal, não sana a irregularidade decorrente da omissão do gestor no dever de prestar contas. Esse excepcional efeito poderia advir da apresentação de fundamentadas, aceitáveis e pertinentes justificativas para o atraso, como seria o caso de furacões, enchentes e outros acidentes naturais.
O E. Ministro Carlos Átila, no voto proferido no Acórdão 327/1995-TCU-Primeira Câmara, já defendia a tese de que a omissão no dever de prestar contas, por si só, constitui razão bastante para o julgamento pela irregularidade, por configurar grave infração à norma legal.
Da mesma forma, o E. Ministro Adhemar Ghisi, no voto proferido no Acórdão 208/1996-TCU-Segunda Câmara, quando considerou que solução diversa equivaleria a transformar esta Corte de Contas em espécie de órgão cobrador de contas, ao invés de julgador, como, obviamente, é o seu papel constitucional.
A propósito, não houve nenhuma modificação, no quadro legal, que justificasse a alteração de entendimento, a partir de nova exegese da legislação em vigor, consolidada no Estatuto do Tribunal de Contas da União, a Lei 8.443/92.
O administrador público que, após assinar convênios, acordos, ou ajustes públicos, comprometendo-se a prestar contas dos recursos recebidos, no prazo nele determinado, e não as presta, no devido tempo, viola o princípio constitucional do dever de prestar contas, insculpido dentre os princípios constitucionais sensíveis, ou seja, dentre os que autorizam a União intervir nos Estados e os Estados nos Municípios (art. 34, VII, d; 35, II, da CF) .
O parágrafo único do art. 70, da Constituição Federal, expressamente determina a prestação de contas de qualquer pessoa física ou jurídica, pública ou privada, que utilize, arrecade, guarde, gerencie ou administre dinheiros, bens e valores públicos ou pelos quais a União responda, ou que, em nome desta, assuma obrigações de natureza pecuniária.
No âmbito infraconstitucional, o art. 1º, inciso VII, do Decreto-Lei 201/67, define como infração penal o descumprimento de tal dever:
'Art. 1º. São crimes de responsabilidade dos prefeitos municipais, sujeito ao julgamento do Poder Judiciário, independentemente do pronunciamento da Câmara de Vereadores: (...) 
VII - deixar de prestar contas no devido tempo, ao órgão competente, da aplicação de recursos, empréstimos, subvenções ou auxílios internos e externos, recebidos a qualquer título;'
A norma incriminadora possui o elemento objetivo 'no devido tempo', o que significa dizer que não exclui o crime de omissão no dever de prestar contas o fato de prestá-las intempestivamente, após cobrança do órgão de controle. Se o administrador não prestar contas, no prazo acordado, nos termos do convênio, estará omisso no dever de prestar contas e terá as contas julgadas irregulares. Tanto faz se tiver o administrador desviado a totalidade dos recursos ou se os tiver aplicado regularmente. A única diferença das duas situações seria a existência, ou não, de débito. A norma penal é expressa ao fazer referência ao tempo em que deveria ter sido realizada a prestação de contas, sob pena de configurar omissão, mesmo que posteriormente o responsável venha a prestá-las.
Desta forma, mesmo que possível ao gestor apresentar as contas em fase posterior a que se encontra o processo, não teria êxito em elidir a irregularidade da omissão, que é penalmente relevante na configuração do tipo do crime de responsabilidade.
Ao julgar o Recurso Especial 140.729-GO, a 5ª Turma do E. Superior Tribunal de Justiça entendeu que há justa causa para a ação penal na conduta típica do prefeito municipal que se omite em prestar contas ao órgão competente, nos prazos e condições fixados em lei, a teor do que dispõe o art. 1º, inc. VI, do Decreto-lei 201/67. Da mesma forma, o RE
142.167-GO também se referiu ao elemento temporal, no caso de prefeito "que deixa de prestar contas de sua administração no prazo legal'.
No âmbito do TCU, o legislador ordinário relacionou expressamente o simples fato da omissão no dever de prestar contas como causa suficiente para o julgamento das contas como irregulares (Lei 8.443/92, art. 16, III, 'a') [...]
A única forma de afastar o débito do gestor inicialmente omisso decorre da regularidade dos gastos, fato que, por si só, não afasta a irregularidade proveniente da omissão. Essa exatamente a hipótese a que se refere o parágrafo único do artigo 19 da Lei Orgânica do TCU, ao citar a alínea 'a' e prever a possibilidade de o responsável ter suas contas julgadas irregulares, por omissão, sem débito.
Por força do texto legal, devidamente regulamentado por meio do § 4º do artigo 209 do Regimento Interno do TCU, a comprovação intempestiva da regularidade dos dispêndios, com o correspondente afastamento do débito, só pode resultar no julgamento pela regularidade das contas, quando a omissão é plenamente justificada.
A tese contrária, no sentido de que a posterior comprovação de regularidade de gastos tem o condão de afastar a omissão, sem a apresentação de justificativas verossímeis e aceitas, torna inútil ou inaplicável a hipótese prevista na lei.
É evidente que uma disposição legal não deve ser interpretada de modo que se torne inaplicável.
Não deve prosperar o entendimento de que a alínea "a" do inciso III do artigo 16 não seria aplicável a casos semelhantes ao que ora se discute, porque a lei, como demonstrado, já tratou da questão.
Assim, a lei faculta ao gestor omisso a comprovação da regularidade da aplicação dos recursos, com o objetivo de afastar-lhe a imputação de débito, sem, contudo, afastar a irregularidade decorrente da omissão, a menos que esta seja suficientemente justificada.
Esse entendimento é o único em consonância com todas as referências legais anteriormente citadas, que enfatizam não só o dever constitucional de prestar contas do bom uso dos recursos públicos geridos, mas, também, a importância de essa obrigação ocorrer no prazo e na forma devidas, sob pena de comprometer e até mesmo impedir o controle a cargo dos órgãos concedentes e dos órgãos de controle interno e externo.
Tal comprometimento, no âmbito deste Tribunal, percebe-se nos inúmeros casos em que a prestação de contas é realizada de forma extemporânea, após longa omissão dos responsáveis, ocasiões em que, salvo raríssimas exceções, há certa condescendência na análise de documentos apresentados a título de prestação de contas, quando, na verdade, tal análise deveria ser extremamente criteriosa, afastando a regularidade da despesa, cujo aproveitamento pela sociedade não restasse comprovado.
A redação atual do Regimento Interno do TCU veio disciplinar a possibilidade de o gestor justificar sua omissão, com a consequente possibilidade de o gestor lograr sanar o débito e a omissão, o que conduziria à regularidade das contas. [...]
Veja-se que a nova redação, agora albergada no § 4º, do art. 209 do RI/TCU, menciona a necessidade de que o gestor seja instado a justificar sua omissão, deixando assente que a apresentação intempestiva das contas, desacompanhadas das devidas justificativas, não afasta a irregularidade.
'§ 4º Citado o responsável pela omissão de que trata o inciso I, bem como instado a justificar essa omissão, a apresentação posterior das contas, sem justificativa para a falta, não elidirá a respectiva irregularidade, podendo o débito ser afastado caso a documentação comprobatória das despesas esteja de acordo com as normas legais e ser afastado caso a documentação comprobatória das despesas esteja de acordo com as normas legais e regulamentares e demonstre a boa e regular aplicação dos recursos, sem prejuízo de aplicação da multa prevista no inciso I do art. 268.'
O disposto na norma transcrita guarda perfeita compatibilidade com as hipóteses legais contidas na Lei Orgânica do TCU e constitui redação mais consentânea com a jurisprudência vigente. O gestor omisso somente poderá ter suas contas julgadas sem débito se, evidentemente, vier a prestá-las, após configurada a omissão e ser instado pelo Tribunal a fazê-lo, e lograr comprovar a correta aplicação dos recursos públicos.
Mas a comprovação do correto emprego das verbas federais não implica a regularidade das contas, uma vez que permanece a irregularidade da omissão. Nesses casos a lei prevê a hipótese de incidência expressa e obrigatória do julgamento pela irregularidade das contas do gestor omisso, mas sem débito.
A tese contrária implica tornar necessariamente ineficaz e sem aplicação comando legal expresso, vigente e absolutamente conforme a Constituição, enfraquecendo as normas legais e as normas expressas, constantes do convênio, assinado pelos responsáveis que, deliberadamente, optam por descumprir os prazos.
O Regimento Interno, de forma razoável, permite afastar a irregularidade das contas em caso de omissão apenas se o gestor justificar devidamente a falta cometida, ou seja, demonstrar, de forma cabal, a impossibilidade de ter prestado suas contas tempestivamente. [...]
Por essas razões, com as devidas vênias, não há fundamento para alteração de entendimento consolidado, no sentido de apenar o gestor omisso somente com a aplicação da multa do artigo 58, II, da Lei Orgânica do TCU, julgando suas contas regulares com ressalva.
Considerando o exposto e em consonância com o Ministério Público junto ao TCU, manifesto-me pela irregularidade das contas de [responsável 1] e de [responsável 2], aplicando-lhes a multa prevista no artigo 58 da Lei 8.443/1992.'
 Com respeito à defesa arguir (peça 39, p. 3) que o Ministro-Substituto Augusto Sherman Cavalcanti teria posicionamento favorável à sua tese de não considerar irregularidade grave a omissão na prestação de contas, deve-se, a bem da verdade, registrar que, nos julgados mais recentes de sua relatoria (a exemplo dos Acórdãos 3.342/2019 e 2.279/2019, ambos da Primeira Câmara) , ele se posicionou no sentido do entendimento majoritário desta Corte, conforme depreende-se de sua 'Proposta de deliberação' no TC Processo 036.652/2016-4, a seguir transcrita, convertida no Acórdão 2279/2019-TCU-Primeira Câmara- Ministro Augusto Sherman Cavalcanti:
'Endosso a proposta uníssona nos autos. 
Observo que o ofício citatório fez menção expressa à irregularidade em questão, ao solicitar 'justificativa para a omissão no dever de prestar contas no prazo estabelecido' (peça 13, p. 1) . Inobstante, não foi apresentado qualquer argumento capaz de justificar a intempestividade em questão, devendo-se-lhe aplicar o disposto no art. 209, § 4º, do RI/TCU.
Assim sendo, muito embora a documentação apresentada, analisada em conjunto com as informações colhidas em sede de diligência, tenha afastado a ocorrência de dano ao erário, persiste a irregularidade pela relativa ao não cumprimento da obrigação no prazo inicialmente estipulado.
Com efeito, devem ser julgadas irregulares as contas da Sra. [responsável], com fundamento no art. 16, inciso III, alínea 'a', da Lei 8.443/1992, bem como deve-se aplicar a multa prevista no art. 58, inciso I, da Lei Orgânica.'
 Frente a todo o exposto, tampouco prospera o relatado pela defesa (peça 39, p. 5) de que o Ministro-Substituto Weder de Oliveira teria se posicionado no sentido de modificar a natureza de processo TCE para representação, com vista a aplicar multa sem julgamento das contas pela irregularidade.
1.8. Nesse sentido, a defesa cita três acórdãos (peça 39, p. 5) como fundamento, no entanto, da análise deles, conclui-se que não sustentam o pretendido, demonstra-se na sequência. 
1.9. Nos Acórdão 1723/2009-TCU-Plenário-Relator Raimundo Carreiro e 3.120/2013-Plenário-Relator Aroldo Cedraz, citados pela defesa, não é tratado de omissão como irregularidade, pelo contrário, os respectivos processos foram objeto de conversão de processo de fiscalização para TCE, no primeiro acórdão, e de denúncia para TCE, no segundo, e não de conversão de TCE para representação. 
1.10. Já no Acórdão 4993/2017-TCU-Primeira Câmara-Relator Weder de Oliveira, de fato, foi determinada a conversão do processo da TCE, TC Processo 033.492/2015-8, em representação, no entanto, tampouco sustenta a pretensão da defesa, pois o relator afirma que a conversão se deu porque não havia elementos que apontassem no sentido da existência de omissão no dever de prestar contas e/ou dano ao erário, in verbis, 'Proposta de deliberação':
' (...) entendi, em análise preliminar, que, ausente o pressuposto fundamental para instauração de uma tomada de contas especial, qual seja, "a existência de elementos fáticos e jurídicos que indiquem a omissão no dever de prestar contas e/ou dano ou indício de dano ao erário", nos exatos termos do art. 5º da IN TCU 71/2012, com a redação dada pela IN TCU 76/2016, as irregularidades deveriam ser apuradas em processo de representação, resultante da conversão desta TCE.'
 Dessa forma, como, no caso concreto, a defesa do responsável Jailson Fausto Alves não apresentou, nas suas argumentações, nenhuma razão de justificativa para explicar porque a prestação de contas não foi apresentada dentro do prazo previsto (até 30/4/2013) e, cumulativamente, veio a apresentar a prestação de contas somente após instado pelo TCU em audiência, não resta outro encaminhamento senão propor o julgamento de suas contas pela irregularidade com aplicação de multa.
Prescrição da Pretensão Punitiva
 Vale ressaltar que a pretensão punitiva do TCU, conforme Acórdão 1441/2016-TCU-Plenário, Relator Benjamin Zymler, que uniformizou a jurisprudência acerca dessa questão, subordinase ao prazo geral de prescrição indicado no art. 205 do Código Civil, que é de dez anos, contado da data de ocorrência da irregularidade sancionada, nos termos do art. 189 do Código Civil, sendo este prazo interrompido pelo ato que ordenar a citação, a audiência ou a oitiva do responsável.
 No caso em exame, não ocorreu a prescrição, uma vez que a irregularidade sancionada ocorreu em 1/5/2013 e o ato de ordenação da citação ocorreu em 24/4/2019 (peça 25) .
CONCLUSÃO  
 Em face da análise realizada pelo FNDE, com emissão de nota técnica pela suficiência da documentação intempestiva apresentada a título de prestação de contas do Pnate/2012, deve-se afastar o possível débito e, consequentemente, o responsável Francisco Geremias de Medeiros do polo passivo nesta TCE.
 Não obstante, considerando que a documentação intempestiva da prestação de contas foi inserida no SiGPC em 31/7/2019 (peça 41, p. 3) , posterior, portanto, à notificação da audiência, em 12/6/2019 (peça 30) , as contas de Jailson Fausto Alves devem ser julgadas irregulares, cabendo, ainda, em face da gravidade da conduta, a aplicação da multa prevista no art. 58, inciso I, da referida Lei 8.443/1992. 
 Em acréscimo, registra-se que a audiência do responsável se deu justamente pelo 'Não cumprimento do prazo originalmente estipulado para prestação de contas' (peça 29) , sendo que, nas suas razões de justificativa (peças 39) , o responsável não trouxe justificativa para não ter apresentado a prestação de contas no tempo devido.
 Portanto, a despeito da documentação encaminhada intempestivamente pelo próprio responsável Jailson Fausto Alves (peça 41, p. 3) após sua notificação, persiste a omissão no dever de prestar contas, no tempo devido. 
 Assim, uma vez que a nota técnica (peça 51) não altera os limites objetivos do conteúdo da audiência, permanecendo a omissão no dever de prestação pela qual o responsável foi instado a se manifestar nos autos, tornar-se despicienda nova convocação do responsável para se pronunciar nos autos, desta feita, especificamente sobre a nota técnica, haja vista não haver nenhum elemento novo capaz de direta ou indiretamente interferir na razão que motivou a audiência do responsável, qual seja, a omissão de prestar contas.
 Por fim, como houve elementos que modificaram o entendimento acerca das irregularidades em apuração, altera-se a matriz de responsabilização apresentada anteriormente (peça 21) , quando da elaboração da instrução (peça 22) que propôs a citação e audiência dos responsáveis, para substituí-la pela nova matriz anexada ao final desta instrução.
PROPOSTA DE ENCAMINHAMENTO
 Diante do exposto, submetem-se os autos à consideração superior, propondo:
excluir da relação processual Francisco Geremias de Medeiros (XXX.209.843-XX) ;
	rejeitar as razões de justificativa apresentadas pelo responsável Jailson Fausto Alves (XXX.945.313-XX) ;
com fulcro nos arts. 1º, inciso I, 16, inciso III, alínea 'b', da Lei 8.443/1992, c/c o art. 23, inciso III, da mesma Lei, e nos arts. 1º, inciso I, 209, inciso II, e 214, inciso III, do Regimento Interno, julgar irregulares as contas do responsável Jailson Fausto Alves (XXX.945.313-XX) ;
aplicar a Jailson Fausto Alves (XXX.945.313-XX) a multa prevista no art. 58, inciso I, da Lei 8.443/1992, fixando-lhe o prazo de quinze dias, a contar da notificação, para comprovar perante o Tribunal (art. 214, inciso III, alínea 'a', do Regimento Interno) , o recolhimento da dívida aos cofres do Tesouro Nacional, atualizada monetariamente desde a data do acórdão até a do efetivo recolhimento, se for paga após o vencimento, na forma da legislação em vigor;
autorizar, desde logo, nos termos do art. 28, inciso II, da Lei 8.443/1992, a cobrança judicial das dívidas, caso não atendidas as notificações;
autorizar, caso solicitado, o pagamento da dívida do responsável em até 36 (trinta e seis) parcelas mensais e consecutivas, nos termos do art. 217 do Regimento Interno, fixando-lhe o prazo de quinze dias, a contar do recebimento da notificação, para comprovarem perante o Tribunal o recolhimento da primeira parcela, e de trinta dias, a contar da parcela anterior, para comprovarem os recolhimentos das demais parcelas, devendo incidir sobre cada valor mensal, atualizado monetariamente, os juros de mora devidos, na forma prevista na legislação em vigor;
alertar ao responsável de que a falta de comprovação do recolhimento de qualquer parcela importará o vencimento antecipado do saldo devedor, nos termos do § 2º do art. 217 do Regimento Interno deste Tribunal;
enviar cópia do acórdão que vier a ser proferido ao Fundo Nacional de Desenvolvimento da Educação e ao responsável, para ciência, informando que a deliberação, acompanhada do Relatório e do Voto que a fundamenta, está disponível para a consulta no endereço www.tcu.gov.br/acordaos, além de esclarecer que, caso requerido, o TCU poderá fornecer sem custos as correspondentes cópias, de forma impressa; e
encaminhar cópia da deliberação que vier a ser proferida ao Procurador-Chefe da Procuradoria da República no Estado de Maranhão, nos termos do § 7º do art. 209 do Regimento Interno do TCU, para adoção das medidas que entender cabíveis, informando-lhe que o inteiro teor da deliberação pode ser consultado no endereço http://www.tcu.gov.br/acordaos."
2.	O sr. Diretor e o sr. Secretário da SecexTCE ratificaram a instrução acima (peças 58 e 59) .
3.	O representante do Ministério Público junto ao Tribunal de Contas da União (MP/TCU) , em sua intervenção regimental, acolheu o encaminhamento alvitrado pela unidade técnica (peça 60) .
É o relatório.

Antônio Carlos Muniz Cantanhede (OAB/MA 4.812), Antônio Augusto Sousa (OAB/MA 4.847) e outros

Procuradora-Geral Cristina Machado da Costa e Silva

TOMADA DE CONTAS ESPECIAL. PROGRAMA NACIONAL DE APOIO AO TRANSPORTE ESCOLAR. EXERCÍCIO 2012. OMISSÃO NO DEVER DE PRESTAR CONTAS. CITAÇÃO. AUDIÊNCIA. PRESTAÇÃO DE CONTAS INTEMPESTIVA. DÉBITO AFASTADO. OMISSÃO NÃO JUSTIFICADA. CONTAS IRREGULARES. MULTA. CIÊNCIA.

TOMADA DE CONTAS ESPECIAL (TCE)

Em exame, tomada de contas especial instaurada pelo Fundo Nacional de Desenvolvimento da Educação (FNDE) em desfavor dos ex-prefeitos do Município de Lima Campos/MA, srs. Francisco Geremias de Medeiros (gestão 2009/2012) e Jailson Fausto Alves (gestões 2013/2016 e 2017-atual) , em face da omissão na prestação de contas dos recursos repassados por força do Programa Nacional de Apoio ao Transporte Escolar (Pnate) , no exercício de 2012.
2.	Para a execução do programa supracitado, o FNDE repassou ao município a importância total de R$ 80.076,63 (peça 3) .
3.	O prazo para prestar contas encerrou-se em 30/4/2013.
4.	No entanto, conforme consta do processo, a prestação de contas não foi encaminhada, motivo que levou o órgão concedente a notificar o responsável para que apresentasse a documentação pertinente ou devolvesse os valores recebidos.
5.	Diante da inércia do gestor, o FNDE concluiu pela instauração de tomada de contas especial em decorrência da omissão no dever de prestar contas (peça 15) .
6.	Nesta Corte de Contas, foi promovida a citação do sr. Francisco Geremias de Medeiros para que apresentasse alegações de defesa em face da não comprovação da boa e regular aplicação dos recursos, os quais foram integralmente geridos por ele. 
7.	Foi, ainda, realizada a audiência do sr. Jailson Fausto Alves para que justificasse a omissão no dever de prestar contas, uma vez que o prazo originalmente estipulado para tal encerrou-se durante sua gestão.
8.	Regularmente notificados (ex vi dos avisos de recebimento insertos às peças 30 e 36) , ambos os responsáveis compareceram intempestivamente aos autos, por meio de seus advogados, e apresentaram suas alegações (peças 39 e 40) .
9.	Cumpre ressaltar, por oportuno, que, após a apresentação das alegações de defesa, foi juntado aos autos, em 5/9/2019, ofício do FNDE dando conhecimento do envio intempestivo, via sistema de gestão de prestação de contas do órgão (SiGPC) , em 31/7/2019, de documentação a título de prestação de contas do Pnate/2012.
10.	Por essa razão, em 12/11/2019, este Tribunal efetuou diligência ao FNDE para que fosse enviada a nota técnica relativa à análise da citada documentação. A solicitação foi atendida à peça 51, donde se verifica que o FNDE concluiu pela "suficiência da documentação apresentada para fins de aprovação das contas". Quanto à execução física do programa, o FNDE registrou não haver prejuízo ao erário, embora houvesse algumas impropriedades ensejadoras de ressalvas, a saber: (i) atuação deficiente do Conselho de Controle Social; e (ii) veículos do transporte escolar com passageiros acima da capacidade máxima permitida. O encaminhamento sugerido foi o de orientação ao gestor (peça 54) . 
11.	Ao examinar o feito, a SecexTCE entendeu que, ante a insubsistência do débito inicialmente apurado, a presente tomada de contas perdera seu objeto no tocante ao fundamento da citação do sr. Francisco Geremias de Medeiros. Logo, este responsável deveria ser afastado do polo passivo do processo.
12.	Já em relação ao sr. Jailson Fausto Alves, subsistiria a irregularidade relacionada ao não cumprimento do prazo para apresentação de prestação de contas.
13.	Ao analisar as razões de justificativa oferecidas pelo prefeito, a unidade técnica chamou a atenção para o fato de que a Lei 8.443/1992, em seu art. 16, inciso III, alínea "a", define, como irregularidade grave, a omissão injustificada na prestação de contas, o que deve levar ao julgamento das contas pela irregularidade, com aplicação de multa.
14.	Estou de acordo com os posicionamentos uniformes exarados pela SecexTCE e pelo MP/TCU.
15.	A citação do sr. Francisco Geremias de Medeiros se fundamentou na não comprovação da regular aplicação dos recursos ante a omissão no dever de prestar contas por parte de seu sucessor. Contudo, uma vez apresentada a documentação, ainda que intempestivamente, e atestada a execução do objeto pactuado, a insubsistência do débito resulta no afastamento do motivo de seu chamamento aos autos. Logo, deve o responsável ser excluído do polo passivo deste processo.
16.	No que toca ao sr. Jailson Fausto Alves, por outro lado, seu chamamento ao feito deu-se justamente pelo descumprimento do prazo originalmente estipulado para a prestação de contas dos recursos federais recebidos à conta do Pnate/2012. E essa irregularidade remanesce não elidida.
17.	A alegação do responsável no sentido de que a apresentação das contas, "mesmo extemporânea, por si só, já descaracterizaria o cometimento de ato ímprobo atinente à extemporaneidade do prazo" não merece ser acolhida. 
18.	Segundo dispõe o art. 209, § 4º, do RITCU, "citado o responsável pela omissão de que trata o inciso I, bem como instado a justificar essa omissão, a apresentação posterior das contas, sem justificativa para a falta, não elidirá a respectiva irregularidade, podendo o débito ser afastado caso a documentação comprobatória das despesas esteja de acordo com as normas legais e regulamentares e demonstre a boa e regular aplicação dos recursos, sem prejuízo de aplicação da multa prevista no inciso I do art. 268".
19.	A respeito dessa matéria, este Tribunal possui entendimento consolidado de que a prestação de contas, após a citação do responsável omisso, não afasta a irregularidade das contas, a despeito da elisão do débito. Em outros termos, a apresentação extemporânea da prestação de contas, sem atenuantes que justifiquem o atraso, porém com elementos que comprovem a boa e regular aplicação dos recursos, permite a exclusão do débito, mas não apaga a omissão inicial, cabendo o julgamento pela irregularidade das contas com aplicação de multa (vide Acórdão 1217/2019-TCU-Plenário, 4.838/2017-2ª Câmara, 663/2015-1ª Câmara, 800/2008-2ª Câmara, dentre outros) .
20.	Do que consta dos autos, o responsável foi notificado expressamente para justificar sua omissão, no bojo desta tomada de contas especial, em 12/6/2019, e a prestação de contas foi apresentada ao FNDE em momento posterior, em 31/7/2019. Ademais, em suas razões de justificativa, o prefeito não explicitou qualquer motivo plausível para não ter se desincumbido de seu dever constitucional no tempo e no modo estipulados.
21.	Acerca da alegação do responsável de que, diante do afastamento do débito, o presente feito deveria ser convertido em representação, com aplicação de multa, mas sem julgamento das contas, cumpre ressaltar que esta tomada de contas foi instaurada porque presentes os seus pressupostos fundamentais (omissão no dever de prestar contas e débito) . Ainda que o dano ao erário inicialmente apurado tenha sido afastado, permaneceu intacta a irregularidade atinente à omissão não justificada e, de acordo com o art. 16, inciso III, alínea "a", da Lei 8.443/1992 c/c o art. 209, inciso I, do RITCU, a omissão é causa bastante para a irregularidade das contas.
22.	 Ressalta-se que o dever de prestar contas é inerente à gestão de recursos públicos, constituindo um dos pilares do sistema republicano. Ao descumpri-lo, o responsável infringe a Constituição Federal, as normas que regem a administração pública e as obrigações assumidas por meio do ajuste firmado. 
23.	Quanto aos demais argumentos, endosso o exame alvitrado pela SecexTCE, que os rejeitou de forma fundamentada.
24.	Assim, devem as contas do sr. Jailson Fausto Alves ser julgadas irregulares. Impõe-se apropriada, ainda, a aplicação da multa prevista nos arts. 19, parágrafo único, e 58, inciso I, da Lei 8.443/1992 e no art. 268, inciso I, do RITCU. Para tanto, fixo o seu valor em R$ 5.000,00, correspondente a, aproximadamente, 10% do valor máximo fixado pela Portaria TCU 8/2020 (R$ 64.920,00) .
25.	Ante o exposto, voto no sentido de que o Tribunal adote o acórdão que ora submeto à deliberação desta 1ª Câmara.
TCU, Sala das Sessões Ministro Luciano Brandão Alves de Souza, em 20 de abril de 2020.
BENJAMIN ZYMLER 
Relator